ACORDAO-COMPLETO-2495913

ACÓRDÃO 11243/2021 ATA 29/2021 - PRIMEIRA CÂMARA

VISTA, relatada e discutida esta tomada de contas especial instaurada pelo Fundo Nacional de Saúde - MS em desfavor da Rede de Drogarias Estar Bem Ltda e de seus sócios-administradores, Roberto Vieira Caixeta e Samir Bou Fares, em razão de não comprovação da regular aplicação dos recursos repassados pela União no âmbito do Programa Farmácia Popular do Brasil, no período de 19/12/2014 a 22/5/2015.
ACORDAM os Ministros do Tribunal de Contas da União, reunidos em sessão da 1ª Câmara, ante as razões expostas pelo relator, e com fundamento nos arts. 1º, inciso I; 12, § 3º; 16, inciso III, alíneas "a" e "c" e §§ 2º e 3º; 19; 23, inciso III; 26; 28, inciso II, e 57 da Lei 8.443/1992 c/c os arts. 214, inciso III, alínea "a", e 217 do Regimento Interno, em: 
9.1. acolher as alegações de defesa de Samir Bou Fares e excluí-lo da relação processual;
9.2. considerar a Rede de Drogarias Estar Bem Ltda e Roberto Vieira Caixeta revéis para todos os efeitos, dando-se prosseguimento ao processo;
9.3. julgar irregulares as contas da Rede de Drogarias Estar Bem Ltda e de Roberto Vieira Caixeta e condená-los, solidariamente, ao recolhimento aos cofres do Fundo Nacional de Saúde das quantias a seguir especificadas, atualizadas monetariamente e acrescidas de juros de mora a partir das datas discriminadas até a data do pagamento:
	DATA DA OCORRÊNCIA
	VALOR ORIGINAL DOS DÉBITOS
 (R$) 

	19/12/2014
	10.531,13

	19/12/2014
	        4,80

	14/1/2015
	18.613,03

	14/1/2015
	      51,52

	9/2/2015
	21.600,57

	9/2/2015
	    206,08

	3/3/2015
	31.674,96

	3/3/2015
	      88,32

	22/5/2015
	18.438,74

9.4. aplicar à Rede de Drogarias Estar Bem Ltda e a Roberto Vieira Caixeta multas individuais de R$ 15.000,00 (quinze mil reais) , a serem recolhidas aos cofres do Tesouro Nacional, com atualização monetária calculada da data deste acórdão até a data do pagamento, se este for efetuado após o vencimento do prazo abaixo estipulado;
9.5. fixar prazo de 15 (quinze) dias, a contar das notificações, para comprovação, perante o Tribunal, do recolhimento das dívidas acima imputadas;
9.6. autorizar a cobrança judicial das dívidas, caso não atendidas as notificações;
9.7. autorizar, caso venha a ser solicitado e se o processo não tiver sido remetido para cobrança judicial, o pagamento das dívidas em até 36 (trinta em seis) parcelas mensais consecutivas, a primeira a ser paga no prazo acima fixado e as demais, a cada 30 (trinta) dias a contar da parcela anterior, com incidência, sobre cada valor mensal atualizado monetariamente, de juros de mora, na forma da legislação em vigor, e alertar aos responsáveis que a falta de comprovação do recolhimento de qualquer parcela importará no vencimento antecipado do saldo devedor;
9.8. encaminhar cópia desta decisão aos responsáveis, ao Fundo Nacional de Saúde - MS e ao Procurador-Chefe da Procuradoria da República no Estado de Goiás, para as providências cabíveis, com a informação de que o inteiro teor deste acórdão e do relatório e do voto que o fundamentam está disponível no endereço eletrônico www.tcu.gov.br/acordaos.

Tomada de contas especial instaurada pelo Fundo Nacional de Saúde  MS em desfavor da Rede de Drogarias Estar Bem Ltda e de seus sócios-administradores, Roberto Vieira Caixeta e Samir Bou Fares, em razão de não comprovação da regular aplicação dos recursos repassados pela União, dos recursos aplicados no âmbito do Programa Farmácia Popular do Brasil.

Primeira Câmara

Fundo Nacional de Saúde - MS

3. Responsáveis: Rede de Drogarias Estar Bem Ltda (14.775.585/0001-26); Roberto Vieira Caixeta (XXX.463.738-XX); Samir Bou Fares (XXX.315.759-XX)

13.1. Ministros presentes: Vital do Rêgo (na Presidência) e Jorge Oliveira (Relator).
13.2. Ministro-Substituto convocado: Marcos Bemquerer Costa.
13.3. Ministro-Substituto presente: Weder de Oliveira.

JORGE OLIVEIRA

Adoto como relatório a instrução elaborada pela Secretaria de Controle Externo de Tomada de Contas Especial - Secex/TCE (peça 78) , que contou com a anuência dos dirigentes da unidade e do Ministério Público junto ao TCU:
"INTRODUÇÃO
1.	Cuidam os autos de tomada de contas especial instaurada por Fundo Nacional de Saúde - MS, em desfavor de Roberto Vieira Caixeta (XXX.463.738-XX) , Rede de Drogarias Estar Bem Ltda. (14.775.585/0001-26) e Samir Bou Fares (XXX.315.759-XX) , em razão de não comprovação da regular aplicação dos recursos repassados pela União, dos recursos aplicados no âmbito do Programa Farmácia Popular do Brasil, no período de 19/12/2014 a 22/5/2015.
HISTÓRICO 
Programa Farmácia Popular do Brasil
O Programa Farmácia Popular do Brasil - PFPB foi criado pela Lei 10.858, de 13/4/2004, e regulamentado pelo Decreto 5.090, de 20/5/2004, com o objetivo de oferecer à população o acesso a medicamentos considerados essenciais, cumprindo, dessa forma, uma das principais diretrizes da Política Nacional de Assistência Farmacêutica.
O PFPB inicialmente funcionava por meio de parceria com governos estaduais, prefeituras municipais e instituições públicas, para o atendimento de projetos de implantação e manutenção de unidades próprias, sob responsabilidade da Fundação Oswaldo Cruz (FIOCRUZ) . 
Em 2006, por meio da Portaria n° 491, o Ministério da Saúde - MS expandiu o Programa para utilizar a rede já instalada do comércio varejista de produtos farmacêuticos, o qual recebeu o nome de 'Aqui Tem Farmácia Popular'.  
As farmácias e drogarias privadas que aderem ao programa fornecem aos cidadãos, de forma gratuita, medicamentos para o tratamento de hipertensão, diabetes e asma. Além destes, são disponibilizados, com até 90% de desconto, medicamentos para rinite, dislipidemia, doença de Parkinson, osteoporose, glaucoma, anticoncepcionais e fraldas geriátricas. Para cada venda realizada, o MS reembolsa o comerciante de acordo com tabela de referência de preços de medicamentos elaborada e disponibilizada no seu sítio eletrônico: http://portalms.saude.gov.br/acoes-e-programas/farmacia-popular/legislacao.
Em 2017, a Comissão Intergestores Tripartite (CIT) decidiu extinguir a rede própria do programa, passando o 'Aqui Tem Farmácia Popular' a ser o único meio de se obter medicamentos no âmbito do PFPB. 
A adesão ao programa pelos estabelecimentos da rede privada de comércio farmacêutico faz-se pela entrega de determinados documentos ao Ministério da Saúde, que, após verificar a sua regularidade, autoriza a dispensação de medicamentos subsidiados pelo Programa, fornecendo um login e uma senha de acesso ao sistema eletrônico de autorizações.
O cidadão que deseja adquirir medicamentos subsidiados pela União deve dirigir-se a uma farmácia ou drogaria credenciada, portando documento de identificação que contenha o CPF e receita médica. 
Com a apresentação dos referidos documentos, o comerciante credenciado deve, no momento da transação, acessar o sistema eletrônico de autorização do Ministério da Saúde e inserir, dentre outros dados, o nome do paciente, o seu número de CPF, o nome do medicamento prescrito, a quantidade prescrita, o CRM do médico e a data de expedição da receita e o código de barras (EAN) do medicamento que será dispensado.
Após a inserção dos referidos dados no sistema informatizado, este calcula automaticamente o valor que será pago pelo Fundo Nacional da Saúde e o valor remanescente, que, se existir, deverá ser pago pelo cliente, no momento da compra. O registro das informações acima indicadas no sistema eletrônico e a geração da Autorização para Dispensação do Medicamento - ADM bastam para que, no mês seguinte, os valores das vendas de medicamentos subsidiados pela União sejam depositados na conta da empresa conveniada.
A participação no Programa Farmácia Popular do Brasil - PFPB se dá por meio de adesão, de forma que as farmácias e drogarias que pretendem participar devem atender aos critérios previstos nas Portarias que o regulamentam. A participação não constitui uma obrigatoriedade aos estabelecimentos farmacêuticos, mas sim uma manifestação de vontade, com celebração de convênio entre o estabelecimento e o Ministério da Saúde. As normas instituidoras do PFPB são de consulta pública e devem ser cumpridas pelos estabelecimentos que desejem dele participar, devendo, inclusive, atestar estar cientes de todo o conteúdo e exigências previstas, mediante apresentação de requerimento e assinatura de termo de adesão. 
Para atestar a veracidade e legalidade das dispensações realizadas, a portaria que rege o Programa estabelece a obrigatoriedade de armazenar e manter, por um prazo de 5 (cinco anos) , as notas fiscais de aquisição dos medicamentos e/ou correlatos do Programa junto aos fornecedores, os cupons fiscais de venda, os cupons vinculados assinados pelos clientes e as respectivas receitas médicas. O descumprimento de qualquer das regras dispostas na Portaria e seus Anexos pelas farmácias e drogarias caracteriza prática de irregularidade no âmbito do PFPB.
Auditoria do Denasus e Instauração da TCE
A presente TCE originou-se de constatações do Departamento Nacional de Auditoria do SUS (Denasus) em auditoria iniciada em 8/8/2016 e encerrada em 28/9/2016, com a finalidade de avaliar a execução do Programa Farmácia Popular do Brasil junto à Drogaria Buriti, nome de fantasia da Rede de Drogarias Estar Bem Ltda., abrangendo o período de setembro de 2014 a maio de 2015, com foco no cumprimento das normas estabelecidas pela Portaria 971/MS/GM, de 15/5/2012, vigente à época, que dispõe sobre o Programa Farmácia Popular do Brasil.
De acordo com o Relatório de Auditoria 16.845 (peça 6) foram constatadas irregularidades que representavam, à época, R$ 101.223,55.
De acordo com as constatações do Denasus, o estabelecimento comercial executou ações do Programa Farmácia Popular do Brasil em desacordo com as normas estabelecidas pelo Ministério da Saúde (peça 6, p. 17) :
	a) falta de apresentação de notas fiscais comprovando as aquisições dos medicamentos dispensados pelo Programa Farmácia Popular do Brasil, no valor original de R$ 100.863,20;
	b) registro de dispensações em nome de pessoas falecidas, no valor original de R$ 4,80;
	c) falta de apresentação de cupons fiscais vinculados e suas respectivas receitas médicas, no valor original de R$ 360,32.
O detalhamento do débito realizado pelo Denasus consta da peça 6, p. 19-27. 
Diante das constatações o Denasus deu oportunidade de defesa aos responsáveis, em obediência aos princípios constitucionais que asseguram o direito ao contraditório e à ampla defesa, como demonstram as notificações expedidas em 23/8/2016 (peça 8, p. 1-2) . Conforme cita o Relatório de Auditoria 16.845 do Denasus os responsáveis não apresentaram justificativas para afastar as irregularidades (peça 6, p. 17) . 
	Superada a fase de defesa administrativa foram emitidas notificações de cobrança pela Secretaria Executiva do FNS aos responsáveis, em 5/5/2017 (peça 8, p. 5-14, respectivos AR's à peça 9) . 
Assim, o motivo que levou à instauração da presente Tomada de Contas Especial está materializado por prejuízo causado pelo referido estabelecimento comercial ao Programa Farmácia Popular do Brasil, no valor histórico de R$ 101.223,55, no período compreendido entre 19/12/2014 a 22/5/2015, tendo em vista irregularidades que contrariaram as normas vigentes à época, especialmente a Portaria 971/GM/MS de 15/5/2012, frente às constatações apontadas no Relatório de Auditoria 16.845 do Denasus (peça 6, p. 7-27) e consolidadas na Matriz de Responsabilização acostada pelo órgão instaurador (peça 14) .
Com base no Relatório de Auditoria do Denasus e com fundamento na IN/TCU 71/2012, alterada pela IN/TCU 76/2016 e DN/TCU 155/2016, o Fundo Nacional de Saúde autorizou a instauração de Tomada de Contas Especial (peça 1) .
O Relatório Completo do Tomador de Contas Especial 89/2018 (peça 17) registra a apuração de fatos, a quantificação do dano, bem como a identificação dos responsáveis, nos termos do art. 2º da IN TCU 71/2012.
Registra, ainda, que foi dada oportunidade de defesa aos responsáveis, conforme as notificações relacionadas no item 'V' do relatório do tomador, expedidas visando a regularização das contas e o ressarcimento do dano (peça 17, p. 3-4) . Após a emissão do Relatório de Auditoria os responsáveis não apresentaram justificativas à equipe de auditoria do Denasus.
Com base nas informações do Relatório Completo do Tomador de Contas Especial 89/2018, os débitos associados às irregularidades são aqueles constantes do Relatório de Auditoria 16.845 do Denasus, listados no item 15 desta instrução. 
Por fim, o tomador de contas concluiu pela responsabilização da empresa Rede de Drogarias Estar Bem Ltda. (CNPJ 14.775.585/0001-26) solidariamente com os Srs. Roberto Vieira Caixeta (XXX.463.738-XX) e Samir Bou Fares (XXX.315.759-XX) , quantificando-se o débito no valor de R$ 137.178,97, atualizado em 3/4/2018. A inscrição em conta de responsabilidade, no SIAFI, foi efetuada mediante a Nota de Lançamento de Sistema 2018NS020863, de 4/4/2018 (peça 12, p. 1) .
Uma vez concluída a TCE no âmbito do Fundo Nacional de Saúde, foi remetida ao Ministério da Transparência e Controladoria-Geral da União, onde foi lavrado o Relatório de Auditoria 25/2019 do Controle Interno (peça 18) que retrata as questões relatadas no Relatório de Tomada de Contas Especial. 
Diante disso, a Secretaria de Controle Interno certificou a irregularidade das contas (peça 19) , acompanhado do parecer do dirigente do órgão de controle interno (peça 20) , tendo o Ministro de Estado da Saúde, Sr. Luiz Henrique Mandetta, registrado o conhecimento das conclusões daquele órgão de controle interno (peça 21) .
ANÁLISE DOS PRESSUPOSTOS DE PROCEDIBILIDADE DA IN/TCU 71/2012
Viabilidade do Exercício do Contraditório e Ampla Defesa
Verifica-se que não há prejuízo ao contraditório e ampla defesa, uma vez que não houve o transcurso de mais de dez anos desde o fato gerador sem que tenha havido a notificação dos responsáveis pela autoridade administrativa federal competente (art. 6º, inciso II, c/c art. 19 da IN/TCU 71/2012, modificada pela IN/TCU 76/2016) , pois os recursos transferidos e as despesas impugnadas referem-se aos exercícios de 2014 e 2015, e os responsáveis foram notificados sobre as irregularidades pela autoridade administrativa competente conforme descrito no Relatório Completo do Tomador de Contas Especial 89/2018 (peça 17, p. 3-4) .
Valor de Constituição da TCE
Verifica-se, também, que o valor atualizado do débito apurado (sem juros) em 1/1/2017 é de R$ 117.007,43, portanto superior ao limite mínimo de R$ 100.000,00, na forma estabelecida conforme os arts. 6º, inciso I, e 19 da IN/TCU 71/2012, modificada pela IN/TCU 76/2016.
VERIFICAÇÃO DA EXISTÊNCIA DE OUTROS DÉBITOS
	Em atenção ao comando contido no item 9.4 do Acórdão 1772/2017-TCU-Plenário (Relator Ministro-Substituto Augusto Sherman) , e em atendimento ao disposto no art. 6º, § 1º, da Instrução Normativa TCU 71/2012, informa-se que não foi constatada a existência de outros débitos imputáveis aos responsáveis arrolados nestes autos em demais processos em tramitação no Tribunal. 
EXAME TÉCNICO
Esgotamento da via administrativa do Ministério da Saúde para ressarcimento do dano
	Preliminarmente, oportuno consignar que, nos termos do art. 23, § 1º, do Decreto 7.827/2012, que regulamenta a Lei Complementar 141/2012, e item 9.3.5.2 do Acórdão 1072/2017-TCU-Plenário (Relator Min. Bruno Dantas) , foram esgotadas, na via administrativa de controle interno do Ministério da Saúde, as medidas para ressarcimento do dano, conforme notificações aos responsáveis constantes das peças 8 e 9 e conforme relatório do tomador de contas (peça 17, p. 3-4) .
Caracterização das irregularidades geradoras do dano ao erário
Extrai-se da situação sintetizada na seção 'histórico' desta instrução que o tomador de contas identificou como ilícito gerador do dano as seguintes irregularidades:
0. Irregularidade nas dispensações e/ou na documentação comprobatória de dispensações de medicamentos do Programa Farmácia Popular do Brasil, caracterizada por: a) falta de apresentação de notas fiscais comprovando as aquisições dos medicamentos dispensados pelo Programa Farmácia Popular do Brasil; b) registro de dispensações em nome de pessoas falecidas. c) falta de apresentação de cupons fiscais vinculados e suas respectivas receitas médicas.
	Valor histórico: R$ 101.223,55
	Dispositivos violados: arts. 20, 21, 22, 23, 28, 38, 39 e 40 da Portaria 971/GM/MS, de 15/5/2012;
	Responsáveis: Rede de Drogarias Estar Bem Ltda. (14.775.585/0001-26) e Roberto Vieira Caixeta (XXX.463.738-XX) e Samir Bou Fares (XXX.315.759-XX) , na condição de sócios-administradores; 
Conduta: não atender aos requisitos formais de dispensação de medicamentos e/ou correlatos por meio do Programa Farmácia Popular do Brasil;
Evidência: Constatações 445830, 445833, 445835 e 445894, Relatório do Denasus 16.845 (peça 6, p. 7-27) .
Observação sobre o débito atribuído a cada ocorrência pelo Denasus
Ao realizar uma dispensação no âmbito do Programa Farmácia Popular do Brasil, o estabelecimento insere todos os dados requeridos no sistema informatizado e recebe a autorização para dispensação do medicamento, bem como o valor que será subsidiado pelo Fundo Nacional da Saúde - FNS e o valor remanescente que, se existir, deverá ser pago pelo cliente. Com a conclusão da operação, mês seguinte a empresa recebe automaticamente em sua conta bancária o valor referente à parte subsidiada pelo FNS.
Para ter direito ao reembolso, no entanto, a operação deve seguir os critérios estabelecidos na Portaria que rege o Programa, sob pena de ter que devolver os valores recebidos. Para atestar a legalidade da dispensação é preciso que o estabelecimento guarde e apresente, quando solicitado, as notas fiscais de aquisição dos medicamentos e/ou correlatos junto aos fornecedores, os cupons fiscais de venda, os cupons vinculados assinados pelos beneficiários e as receitas médicas. A ausência ou irregularidade nesses documentos invalida a dispensação e gera a obrigação de o estabelecimento devolver os valores recebidos.
O Departamento Nacional de Auditoria do SUS - Denasus, quanto realiza auditoria no estabelecimento participante do PFPB, estabelece a ordem em que os documentos serão analisados, normalmente conferindo, no que tange as dispensações realizadas, primeiro as notas fiscais de aquisição dos medicamentos junto aos fornecedores. Ao verificar, para uma dispensação, a ausência ou alguma irregularidade na nota fiscal, tal como o código de barras do medicamento adquirido ser diferente do código do dispensado, a operação é considerada irregular e o valor recebido deverá ser devolvido ao Fundo Nacional de Saúde. Dessa forma, no relatório de auditoria é atribuído o valor referente a essa irregularidade.
Em seguida, é verificado o cupom fiscal da venda e, novamente, caso não exista ou contenha alguma irregularidade, a dispensação é considerada irregular e o valor recebido deve ser devolvido ao FNS. Caso essa dispensação já tenha sido considerada irregular pela ausência ou irregularidade na nota fiscal de aquisição, ela é excluída do cômputo para não incorrer em duplicidade.
É possível observar, dessa forma, que nos relatórios de auditoria do Denasus, a maior parte do débito é atribuído à irregularidade de 'não apresentação das notas fiscais de aquisição dos medicamentos e/ou correlatos junto aos fornecedores', o que gera distorção na análise das demais irregularidades, gerando a falsa impressão de que a maior parte das irregularidades ocorridas no âmbito do Programa Farmácia Popular do Brasil ocorre somente em virtude da ausência de comprovação da aquisição dos medicamentos dispensados, já que o débito atribuído às demais geralmente é baixo.
Pelo acima exposto, na presente instrução, tais irregularidades são chamadas de ocorrências e estão contidas em um único conjunto, denominado 'Irregularidade nas dispensações e/ou na documentação comprobatória de dispensações de medicamentos do Programa Farmácia Popular do Brasil', sendo o débito a ele atribuído.
Responsabilização da Pessoa Física dos Sócios e Dirigentes dos Estabelecimentos Comerciais e Individualização das Condutas
Devido ao caráter convenial conferido à relação entre o poder público e o particular no âmbito do Programa Farmácia Popular do Brasil, conforme claramente explicitado nas Portarias que o regem, a jurisprudência do TCU tem se solidificado no sentido de que sejam responsabilizados, além da pessoa jurídica, também seus administradores, pessoalmente, a comprovar a regular aplicação dos recursos públicos desse programa submetidos às suas decisões. Nesse diapasão, acerca das irregularidades constatadas na execução do PFPB, julgados recentes do TCU, a exemplo dos Acórdãos 3796/2020-TCU-Primeira Câmara (Relator Ministro Vital do Rêgo) , 2395/2020-TCU-Primeira Câmara (Relator Ministro-Substituto Weder de Oliveira) , e 2386/2020-TCU-Primeira Câmara (Relator Ministro Augusto Sherman) , têm responsabilizado a pessoa jurídica da farmácia/drogaria credenciada em solidariedade com a pessoa física dos seus administradores, não pelo instituto da desconsideração da personalidade jurídica, mas pela obrigação de prestar contas decorrente da natureza convenial da relação jurídica estabelecida. 
Sobre o assunto é claro o voto condutor do Acórdão 5259/2018-TCU-Primeira Câmara, (Relator Ministro Vital do Rêgo) :
Com relação à matéria de fato, como bem ressaltou o MPTCU, a norma que instituiu o PFPB (art. 2º, inciso II, da Portaria 184/2011, sucedido pelo art. 2º, inciso II, Portaria 111/2016) atribuiu ao programa, expressamente, a natureza de convênio, por meio do qual é outorgado ao particular (farmácia ou drogaria integrante da rede privada) a gestão de recursos públicos. Assim, ao assumir voluntariamente o múnus público de gestão de recursos do PFPB, o particular se submete à obrigação de prestar contas, conforme disposto no artigo 70, parágrafo único, da Constituição, e, eventual responsabilização em caso mau uso dos recursos geridos, consoante dispõe o artigo 71, inciso II, da CF/1988.
Nesse contexto, compartilho o entendimento do MPTCU, no sentido de que, ao se considerar a gestão de recursos públicos no âmbito de uma pessoa jurídica de direito privado, as decisões das pessoas naturais administradoras dessa pessoa jurídica determinam a destinação a ser dada àqueles recursos públicos. Isso faz com que, além da pessoa jurídica, também seus administradores sejam obrigados, pessoalmente, a comprovar a regular aplicação dos recursos públicos submetidos às suas decisões, a exemplo do que deliberou esta Corte no Acórdão 8969/2016-TCU-Segunda Câmara (Relator Ministro Raimundo Carreiro) .
Dessa forma, nos casos em que o estabelecimento comercial farmacêutico é uma sociedade limitada (Ltda.) , devem ser chamados aos autos a pessoa jurídica em solidariedade com as pessoas físicas dos sócios-administradores, com suas responsabilidades restritas aos períodos de administração. Da mesma forma ocorre nos casos em que o estabelecimento comercial farmacêutico é uma empresa individual de responsabilidade limitada (Eireli) , nos quais devem ser chamados aos autos a pessoa jurídica em solidariedade com a pessoa física do dirigente.
O caso concreto tratado nesta TCE envolve o estabelecimento comercial Rede de Drogarias Estar Bem Ltda. (CNPJ 14.775.585/0001-26) , constituído, à época dos fatos, sob a natureza jurídica de sociedade limitada, devendo assim serem responsabilizados também os seus sócios administradores constantes do quadro societário à época das ocorrências.
Considerando os ilícitos acima identificados, a imputação de responsabilidade atende aos pressupostos estabelecidos na jurisprudência desta Corte de Contas. Com efeito, há elementos para individualizar as condutas, o nexo de causalidade entre estas e as irregularidades geradoras do dano e está caracterizada a atuação, no mínimo culposa, dos responsáveis, conforme resumido na matriz de responsabilização anexa a esta instrução e demonstrado na descrição das ocorrências listadas no tópico retro 'Caracterização das Irregularidades Geradoras do Dano ao Erário'.
Dessa forma, encontravam-se nos autos elementos probatórios que autorizavam a responsabilização da empresa Rede de Drogarias Estar Bem Ltda. (CNPJ 14.775.585/0001-26) e dos Srs. Roberto Vieira Caixeta (XXX.463.738-XX) , Samir Bou Fares (XXX.315.759-XX) , na condição de sócios-administradores, pelos débitos relativos aos recursos transferidos pelo FNS à empresa Rede de Drogarias Estar Bem Ltda. nos exercícios de 2014 e 2015.
Na seara do Direito Financeiro, é cediço que cabe ao responsável demonstrar, por meio da documentação exigida nos normativos do PFPB, a boa e regular aplicação dos recursos públicos federais geridos no âmbito do referido programa, ainda que tais recursos financeiros lhes tenham sido repassados posteriormente à dispensação dos medicamentos, pois fora feito com base nas informações prestadas pelo estabelecimento comercial farmacêutico à luz das exigências previamente estabelecidas e aceitas pelo ente privado. 
Cabia às pessoas aqui responsabilizadas comprovar, por meio de documentos hábeis (notas fiscais de entrada, receitas médicas, cupons vinculados, cupons fiscais, etc.) , que as dispensações de medicamentos respeitaram os normativos do programa.
Instrução Preliminar
Autuada no TCU em 11/3/2019, esta TCE teve Instrução Preliminar com proposta de citação (peça 24) do estabelecimento comercial Rede de Drogarias Estar Bem Ltda. (CNPJ 14.775.585/0001-26) , do Sr. Roberto Vieira Caixeta (XXX.463.738-XX) e do Sr. Samir Bou Fares (XXX.315.759-XX) , proposta essa que obteve parecer favorável da Unidade (peça 25) . 
As citações por via postal à Rede de Drogarias Estar Bem Ltda. e Roberto Vieira Caixeta revelaram-se infrutíferas, alcançando-se a citação desses responsáveis somente por via editalícia - EDITAL 0028/2019-TCU/Secex-TCE, de 7 de maio 2019, de Roberto Vieira Caixeta (peça 39) e EDITAL 0135/2019-TCU/Secex-TCE, de 20 de agosto de 2019, de Rede de Drogarias Estar Bem Ltda. (peça 48) .
O responsável Samir Bou Fares compareceu aos autos e apresentou suas alegações de defesa (peça 45) .
Das alegações de defesa apresentadas pelo responsável Samir Bou Fares
O responsável Samir Bou Fares apresentou suas alegações de defesa, por meio de procurador legalmente constituído, em resposta ao Ofício 2307/2019 (peça 40) , a ele endereçado equivocadamente na qualidade de sócio administrador da Rede de Drogarias Estar Bem Ltda.
 Em razão de nova citação efetuada (peça 49) , o responsável apresentou novo expediente (peça 63) , ressaltando-se que ambas as peças tem igual teor.
Após breve relato do processo, o defendente alega preliminarmente a falta de notificação na fase interna do procedimento de TCE e o consequente cerceamento de defesa, em transgressão ao art. 5º, inciso LV, da Constituição Federal.
Não assiste razão ao responsável. Essa questão é totalmente pacificada no âmbito desta Corte de Contas:
	A ausência de notificação do responsável na fase interna do processo de tomada de contas especial não implica vício, porquanto a fase interna constitui procedimento inquisitório de coleta de provas, assemelhado ao inquérito policial, e a fase externa, que se inicia com a autuação do processo no TCU, é que garante o direito à ampla defesa e ao contraditório. Enunciado, Acórdão 653/2017-TCU-Segunda Câmara, Relator Min. Augusto Nardes.
	Não há prejuízo ao exercício do contraditório e da ampla defesa em razão da ausência de oportunidade de defesa na fase interna de tomada de contas especial, pois nessa etapa, em que se coletam evidências para fins de apuração dos fatos e das responsabilidades, não há uma relação processual constituída. A garantia ao direito de defesa ocorre na fase externa, com o chamamento do responsável aos autos, a partir da sua citação válida. Enunciado, Acórdão 1078/2020-TCU-Segunda Câmara, relator Min. Raimundo Carreiro.
Ainda em sede preliminar, a defesa do responsável argui a ilegitimidade passiva do responsável Samir Bou Fares. Afirma que em outubro de 2014, a Rede de Drogarias Estar Bem Ltda. foi adquirida por Roberto Vieira Caixeta, sendo o referido comprador 'o proprietário de fato do CNPJ', conforme documento firmado em 23 de outubro de 2014 - Contrato de Compra e Venda de Estabelecimento Comercial (peça 64) .
Acrescenta que a alteração no contrato social da empresa foi realizada em 03/11/2014, conforme documento juntado aos autos à peça 65, reafirmando que desde o contrato de compra e venda do estabelecimento comercial, a administração era exercida de fato pelo cessionário, Roberto Vieira Caixeta.
Por consequência, requer o acolhimento da preliminar de ilegitimidade passiva e a exclusão do responsável Samir Bou Fares do pólo passivo do presente processo de tomada de contas especial.
Assiste razão ao responsável. No âmbito empresarial, é comum a aquisição de fundo de comércio (ponto comercial, marca, instalações de máquinas e equipamentos, técnicas de produção e carteira de clientes, por exemplo) ou o próprio estabelecimento comercial como um todo. Caracteriza-se assim a sucessão empresarial, que nem exige formalização, podendo ser presumida, inclusive, por prova indiciária convincente.
Nem chega a ser o caso dos presentes autos, visto que houve formalização em duas ocasiões, por contrato de compra e venda do estabelecimento comercial e pela alteração do respectivo contrato social.
Importa analisar aqui, a questão temporal. Os débitos imputados ao responsável Samir Bou Fares são datados de 19/12/2014. O contrato de compra e venda foi celebrado em 23/10/2014, e observa-se que as assinaturas foram levadas a reconhecimento em cartório em 03/11/2014 e 19/11/2014 (peça 64, p.3) . A alteração do contrato social foi firmada em 03/11/2014, com reconhecimento das assinaturas em cartório em 03/11/2014 e 12/11/2014 (peça 65, p.7) .
Portanto, fica evidenciado que todos os contratos que dizem respeito a venda da farmácia foram formalizados em data anterior àquela em que se imputou o débito ao responsável Samir Bou Fares. Por conseguinte, propõe-se acolher a alegação de ilegitimidade passiva do responsável Samir Bou Fares e excluí-lo da presente relação processual.
Em consequência também, os débitos datados de 19/12/2014, atribuídos inicialmente à Samir Bou Fares, devem ser transferidos à responsabilidade de Roberto Vieira Caixeta. 
De se apontar, apenas, que o contrato de compra e venda foi firmado inicialmente com Daniel Vieira da Cruz e a alteração do contrato social da empresa com Roberto Vieira Caixeta. Daniel Vieira da Cruz é filho de Clemilda Monteiro da Cruz Caixeta, presumivelmente parente de Roberto Vieira Caixeta, tendo provavelmente atuado como preposto de Roberto Vieira Caixeta no momento inicial da compra e venda. Avalia-se que tal fato não altera a responsabilização de Roberto Vieira Caixeta, inclusive pela questão temporal.
Quanto ao mérito, a defesa do responsável traz considerações e posicionamentos jurisprudenciais acerca do poder de gestão empresarial que já não mais pertencia à Samir Bou Fares quando da irregularidade a ele atribuída, além de ponderações doutrinárias sobre a boa-fé objetiva nos contratos e primazia da realidade.
Dos efeitos da ilegitimidade passiva de Samir Bou Fares (CPF XXX.315.759-XX) 
O acolhimento das alegações de defesa no tocante à ilegitimidade passiva do Sr. Samir Bour Fares resulta em alteração no valor total do débito anteriormente atribuído à Roberto Vieira Caixeta (XXX.463.738-XX) , e, portanto, exige nova citação do referido responsável.
Em relação à pessoa jurídica Rede de Drogarias Estar Bem Ltda (14.775.585/0001-26) o débito não se altera, visto que o débito atribuído à Samir Bou Fares era solidariamente atribuído também à referida empresa. Salvo melhor juízo, avaliou-se desnecessário fazer nova citação da Rede de Drogarias Estar Bem Ltda. apenas pela mudança da solidariedade da empresa em relação à esses débitos, antes com Samir Bou Fares, e agora com Roberto Vieira Caixeta.
Dessa forma, foi realizada nova citação apenas do responsável Roberto Vieira Caixeta - Ofício 49787/2020-TCU/Seproc, de 15/9/2020 (peça 73) . O responsável foi devidamente cientificado, conforme comprova o Aviso de Recebimento à peça 74, entretanto, deixou transcorrer in albis o prazo legal para manifestação, devendo ser declarado revel para todos os efeitos.
Dos efeitos da revelia
Considerando terem os responsáveis sido devidamente citados, transcorrido o prazo regimental fixado e mantendo-se inertes os aludidos responsáveis, impõe-se que sejam considerados revéis, dando-se prosseguimento ao processo, de acordo com o art. 12, § 3º, da Lei 8.443/1992.
Nos processos do TCU, a revelia não leva à presunção de que seriam verdadeiras todas as imputações levantadas contra os responsáveis, diferentemente do que ocorre no processo civil, em que a revelia do réu opera a presunção da verdade dos fatos narrados pelo autor. Dessa forma, a avaliação da responsabilidade do agente não pode prescindir da prova existente no processo ou para ele carreada.
Ao não apresentar defesa, os responsáveis deixaram de produzir prova da regularidade dos atos que praticaram, em afronta às normas que impõem a obrigação legal àqueles que gerem recursos públicos, sempre que demandados pelos órgãos de controle, apresentar os documentos que demonstrem a correta utilização das verbas públicas, a exemplo do contido no art. 93 do Decreto-Lei 200/67: 'Quem quer que utilize dinheiros públicos terá de justificar seu bom e regular emprego na conformidade das leis, regulamentos e normas emanadas das autoridades administrativas competentes.'
Mesmo as alegações de defesa não sendo apresentadas, considerando o princípio da verdade real que rege esta Corte, procurou-se buscar, em eventuais manifestações dos responsáveis na fase interna desta Tomada de Contas Especial, se havia algum argumento que pudesse ser aproveitado a seu favor. Tais responsáveis, no entanto, não apresentaram justificativas na fase interna.
Da irregularidade no registro de dispensação de medicamentos
Ainda em relação à irregularidade consubstanciada no 'registro de dispensação de medicamentos sem a comprovação da aquisição por meio de notas fiscais', deve ser mencionado que esta ocorre em virtude de as farmácias/drogarias solicitarem autorização para dispensar um medicamento com um determinado código EAN (European Article Number, conhecido como código de barras) e não comprovarem posteriormente que esse medicamento de fato existira em estoque e que tenha sido adquirido, apresentando nota fiscal de aquisição de um medicamento com outro código EAN.
Para atestar a veracidade e legalidade das dispensações realizadas é obrigatório armazenar e manter, por um prazo de 5 (cinco anos) , as notas fiscais de aquisição dos medicamentos e/ou correlatos do Programa junto aos fornecedores, os cupons fiscais de venda, os cupons vinculados assinados pelos clientes e as respectivas receitas médicas. A ausência de qualquer um desses documentos torna impossível atestar a legalidade da dispensação. 
Tal obrigação decorre da Portaria GM/MS nº 971/2012:
Art. 22. O estabelecimento deve manter por 5 (cinco) anos para apresentação, sempre que necessário, as vias assinadas dos cupons vinculados e cupons fiscais em ordem cronológica de emissão, com arquivamento de 2 (duas) cópias, uma em meio físico e outra em meio magnético e/ou arquivo digitalizado, no próprio estabelecimento.
Art. 23. Para a comercialização e a dispensação dos medicamentos e/ou correlatos no âmbito do PFPB, as farmácias e drogarias devem obrigatoriamente observar as seguintes condições:
I - apresentação pelo paciente, de documento oficial com foto no qual conste o seu número de CPF, e sua fotografia; e
II - apresentação de prescrição médica, no caso de medicamentos, ou prescrição, laudo ou atestado médico, no caso de correlatos, com as seguintes informações:
a) número de inscrição do médico no CRM, assinatura e carimbo médico e endereço do estabelecimento de saúde;
b) data da expedição da prescrição médica; e
c) nome e endereço residencial do paciente. 
§ 1º As farmácias e drogarias deverão providenciar 2 (duas) cópias legíveis da prescrição, laudo ou atestado médico apresentado pelo paciente no ato da compra, arquivando-as uma em meio físico e outra em meio magnético e/ou arquivo digitalizado no próprio estabelecimento, e mantê-las por 5 (cinco) anos para apresentação sempre que for solicitado.
§ 2º Caberá as farmácias e drogarias manter por um prazo de 5 (cinco) anos para apresentação, sempre que necessário, as notas fiscais de aquisição dos medicamentos e/ou correlatos do PFPB junto aos fornecedores, com arquivamento de 2 (duas) cópias, uma em meio físico e outra em meio magnético e/ou arquivo digitalizado, no próprio estabelecimento. 
§ 3º No caso de não ser possível a guarda das cópias dos documentos de que tratam os §§ 1º e 2º em meio magnético e/ou arquivo digitalizado no próprio estabelecimento, as farmácias e drogarias poderão arquivá-las em meio físico na respectiva empresa que a ela presta serviços contábeis ou em outro estabelecimento de sua preferência.
 (...) 
Art. 40. O descumprimento de qualquer das regras dispostas nesta Portaria e seus Anexos pelas farmácias e drogarias caracteriza prática de irregularidade no âmbito do PFPB, considerando-se irregulares as seguintes situações, entre outras:
I - comercializar e dispensar medicamentos e/ou correlatos fora da estrita observância das regras de execução do PFPB, dispostas nesta Portaria.
O preenchimento do EAN na Nota Fiscal Eletrônica é obrigatório desde 1/7/2011, conforme ajuste SINIEF nº 16/2010 do Conselho Nacional de Política Fazendária (Confaz) , que tem por objetivo reduzir fraudes, desvios e falsificação de medicamentos, uma vez que, por meio do EAN, é possível rastrear toda a cadeia logística do produto. 
Culpabilidade
No âmbito do TCU, é considerado de boa-fé o responsável que, embora tenha concorrido para o dano ao erário ou outra irregularidade, seguiu as normas pertinentes, os preceitos e os princípios do direito. A análise, portanto, é feita sob o ponto de vista objetivo, sem que seja necessária a comprovação de má-fé (dolo) , mas apenas da ausência de boa-fé objetiva (Acórdão 7936/2018-TCU-Segunda Câmara, Relator Ministro-Substituto Augusto Sherman) .
Dessa forma, não é possível atestar a boa-fé dos responsáveis, já que o dano decorreu justamente do descumprimento das normas e princípios do Programa Farmácia Popular do Brasil - PFPB. É possível afirmar que o responsável tinha consciência da ilicitude dos atos, haja vista ter assinado termo de adesão no qual requereu a habilitação nas condições estabelecidas pela Portaria que rege o Programa, da qual declarou expressamente estar ciente de todo o conteúdo e exigências, as quais aceitou e se comprometeu a cumprir.
Verificação do Prazo de Prescrição da Pretensão Punitiva
Observa-se não ter ocorrido a prescrição da pretensão punitiva por parte do TCU que, nos termos do entendimento firmado no Acórdão 1441/2016-TCU-Plenário (Rel. Ministro Benjamin Zymler) , subordina-se ao prazo geral de prescrição indicado no art. 205 do Código Civil, qual seja, dez anos contados a partir da data de ocorrência da irregularidade sancionada, nos termos do art. 189 do Código Civil. As irregularidades discutidas nesta TCE ocorreram nos exercícios de 2014 e 2015, portanto há menos de 10 anos, bem como houve interrupção do prazo prescricional, em 14/3/2019, em função do ato que determinou as citações (peça 25) , não restando caracterizada a prescrição da pretensão punitiva.
CONCLUSÃO
	Em face da análise promovida na seção 'Exame Técnico', devem os responsáveis Sr. Roberto Vieira Caixeta (XXX.463.738-XX) e Rede de Drogarias Estar Bem Ltda. (14.775.585/0001-26) serem declarados revéis, dando-se prosseguimento ao processo, conforme preceitua o art. 12, § 3º, da Lei 8.443/1992. 
Ante a ausência de responsabilidade pelos débitos desta TCE, deve o Sr. Samir Bou Fares (XXX.315.759-XX) ser excluído da presente relação processual.
Ademais, inexistem nos autos elementos que demonstrem boa-fé ou a ocorrência de outros excludentes de culpabilidade dos responsáveis.
Desse modo, as presentes contas devem, desde logo, ser julgadas irregulares, nos termos do art. 202, § 6º, do Regimento Interno/TCU, procedendo-se à condenação em débito e à aplicação da multa prevista no art. 57 da Lei 8.443/1992 aos responsáveis Sr. Roberto Vieira Caixeta (XXX.463.738-XX) e Rede de Drogarias Estar Bem Ltda. (14.775.585/0001-26) . 
PROPOSTA DE ENCAMINHAMENTO
		Diante do exposto, submetem-se os autos à consideração superior, propondo:
 excluir o Sr. Samir Bou Fares (XXX.315.759-XX) da presente relação processual;
 considerar revéis para todos os efeitos a empresa Rede de Drogarias Estar Bem Ltda. (CNPJ 14.775.585/0001-26) e o Sr. Roberto Vieira Caixeta (XXX.463.738-XX) , dando-se prosseguimento ao processo, nos termos do art. 12, § 3º, da Lei 8.443/1992 c/c o art. 202, § 8º do RI/TCU;
 com fundamento nos arts. 1º, inciso I, 16, inciso III, alíneas 'b' e 'c', da Lei 8.443/1992 c/c os arts. 19 e 23, inciso III, da mesma Lei, e com arts. 1º, inciso I, 209, inciso II e III, 210 e 214, inciso III, do Regimento Interno, que sejam julgadas irregulares as contas do estabelecimento comercial Rede de Drogarias Estar Bem Ltda. (CNPJ 14.775.585/0001-26) e o Sr. Roberto Vieira Caixeta (XXX.463.738-XX) , e condená-los ao pagamento das quantias a seguir especificadas, com a fixação do prazo de quinze dias, a contar das notificações, para comprovar, perante o Tribunal (art. 214, inciso III, alínea 'a', do Regimento Interno) , o recolhimento das dívidas aos cofres do Fundo Nacional de Saúde, atualizadas monetariamente e acrescidas dos juros de mora, calculados a partir das datas discriminadas, até a data dos recolhimentos, na forma prevista na legislação em vigor, abatendo-se, na oportunidade, os valores já ressarcidos:
	DATA DA OCORRÊNCIA
	VALOR ORIGINAL DOS DÉBITOS
 (R$) 

	19/12/2014
	10.531,13

	19/12/2014
	        4,80

	14/1/2015
	18.613,03

	14/1/2015
	      51,52

	9/2/2015
	21.600,57

	9/2/2015
	    206,08

	3/3/2015
	31.674,96

	3/3/2015
	      88,32

	22/5/2015
	18.438,74

	22/5/2015
	      14,40

 aplicar ao estabelecimento comercial Rede de Drogarias Estar Bem Ltda. (CNPJ 14.775.585/0001-26) e ao Sr. Roberto Vieira Caixeta (XXX.463.738-XX) , individualmente, a multa prevista no art. 57 da Lei 8.443/1992 c/c o art. 267 do Regimento Interno, com a fixação do prazo de quinze dias, a contar das notificações, para comprovar, perante o Tribunal (art. 214, inciso III, alínea 'a', do Regimento Interno) , o recolhimento das dívidas aos cofres do Tesouro Nacional, atualizadas monetariamente desde a data do Acórdão até a dos efetivos recolhimentos, se forem pagas após o vencimento, na forma da legislação em vigor;
 	autorizar, desde logo, nos termos do art. 28, inciso II, da Lei 8.443/1992, a cobrança judicial das dívidas, caso não atendidas as notificações;
 autorizar, desde logo, e com fundamento no art. 26, da Lei 8.443/1992 c/c o art. 217, do Regimento Interno do TCU, caso seja do interesse dos responsáveis, o parcelamento das dívidas em até 36 parcelas, devendo incidir, sobre cada uma, os encargos legais devidos, sem prejuízo de alertá-los de que, caso optem por essa forma de pagamento, a falta de comprovação do recolhimento de qualquer parcela implicará o vencimento antecipado do saldo devedor, nos termos do art. 26, parágrafo único, e 59, da Lei 8.443/1992 c/c o art. 217, § 2º, do Regimento Interno do TCU;
 enviar cópia do Acórdão que vier a ser prolatado à Procuradoria da República no Estado de Goiás, nos termos do § 3º do art. 16 da Lei 8.443/1992, c/c o § 7º do art. 209 do Regimento Interno do TCU, para adoção das medidas cabíveis, e ao Fundo Nacional de Saúde e aos responsáveis, para ciência, e informar-lhes que a deliberação, acompanhada do Relatório e do Voto que a fundamenta, está disponível para a consulta no endereço www.tcu.gov.br/acordaos, além de esclarecer que, caso requerido, o TCU poderá fornecer sem custos as correspondentes cópias, de forma impressa;
 informar à Procuradoria da República no Estado de Goiás que, nos termos do parágrafo único do art. 62 da Resolução TCU 259/2014, os procuradores e membros do Ministério Público credenciados nesta Corte podem acessar os presentes autos de forma eletrônica e automática, ressalvados apenas os casos de eventuais peças classificadas como sigilosas, as quais requerem solicitação formal."
	É o relatório.

Victor Hugo Rosa Pereira (49.944/OAB-GO), representando Samir Bou Fares.

Subprocurador-Geral Paulo Soares Bugarin

TOMADA DE CONTAS ESPECIAL. PROGRAMA FARMÁCIA POPULAR. AUSÊNCIA DE DOCUMENTOS ESSENCIAIS À COMPROVAÇÃO DA REGULARIDADE. CITAÇÃO DOS RESPONSÁVEIS. REVELIA DE DOIS DELES. IRREGULARIDADE DAS CONTAS. IMPUTAÇÃO DE DÉBITO E MULTA. ILEGITIMIDADE PASSIVA DO OUTRO RESPONSÁVEL. ACOLHIMENTO DAS ALEGAÇÕES DE DEFESA E EXCLUSÃO DA RELAÇÃO PROCESSUAL.

TOMADA DE CONTAS ESPECIAL (TCE)

Secretaria de Controle Externo de Tomada de Contas Especial (SecexTCE)

Esta tomada de contas especial foi instaurada pelo Fundo Nacional de Saúde - MS em desfavor da Rede de Drogarias Estar Bem Ltda e de seus sócios-administradores, Roberto Vieira Caixeta e Samir Bou Fares, em razão da não comprovação da regular aplicação dos recursos repassados pela União no âmbito do Programa Farmácia Popular do Brasil, no período de 19/12/2014 a 22/5/2015.
Auditoria realizada pelo Departamento Nacional de Auditoria do SUS - Denasus apurou, em relação à Drogaria Buriti, nome fantasia da Rede de Drogarias Estar Bem Ltda, as seguintes irregularidades:
a) falta de apresentação de notas fiscais comprovando as aquisições dos medicamentos dispensados pelo Programa Farmácia Popular do Brasil, no valor original de R$ 100.863,20;
b) registro de dispensações em nome de pessoas falecidas, no valor original de R$ 4,80;
c) falta de apresentação de cupons fiscais vinculados e suas respectivas receitas médicas, no valor original de R$ 360,32.
No âmbito deste Tribunal, os responsáveis foram regularmente citados, mas apenas Samir Bou Fares apresentou alegações de defesa. Os demais, portanto, devem ser considerados revéis para todos os efeitos, tendo regular prosseguimento o processo, consoante previsto no art. 12, § 3º, da Lei 8.443/92.
Samir Bou Fares arguiu sua ilegitimidade passiva, sustentou ter havido prejuízo ao contraditório em razão da falta de notificação na fase interna desta TCE e aduziu que em outubro de 2014 a Rede de Drogarias Estar Bem Ltda foi adquirida por Roberto Vieira Caixeta, que seria "o proprietário de fato do CNPJ", conforme documento firmado em 23 de outubro de 2014 - Contrato de Compra e Venda de Estabelecimento Comercial (peça 64) . Acrescentou que referida alteração foi registrada no contrato social da empresa em 03/11/2014 (peça 65) .
A unidade instrutiva, com a anuência do Ministério Público junto ao TCU, concluiu pelo acolhimento das alegações de defesa de Samir Bou Fares e pela irregularidade das contas da Rede de Drogarias Estar Bem Ltda e de Roberto Vieira Caixeta. Propôs condenar os dois últimos ao ressarcimento do débito apurado no feito e aplicar-lhes multas proporcionais.
Com efeito, há de se reconhecer a ilegitimidade passiva de Samir Bou Fares e excluí-lo da relação processual, porquanto as irregularidades aqui apuradas dizem respeito ao período de 19/12/2014 a 22/5/2015, quando ele não mais respondia pela Rede de Drogarias Estar Bem Ltda, consoante alteração no contrato social formalizada em 03/11/2014.
Em relação à pessoa jurídica e ao sócio-administrador que por ela respondia no tempo em que constatadas as falhas que deram causa a esta TCE, acompanho os pareceres pela irregularidade das contas, com condenação em débito e aplicação de multa.
A política pública "Aqui Tem Farmácia Popular", do Programa Farmácia Popular, tem natureza convenial, nos termos das Portarias GM/MS 184/2011, GM/MS 971/2012, GM/MS 111/2016 e da Portaria de Consolidação GM/MS 5/2017, entendimento também pacificado na jurisprudência desta Corte (Acórdão 5259/2018-TCU-Primeira Câmara, relator ministro Vital do Rêgo) . Os partícipes do programa têm, assim, a responsabilidade de prestar contas dos recursos utilizados, em consonância com o disposto no art. 70, parágrafo único, da Constituição Federal.
A ausência de documentos comprobatórios essenciais, anotada pela auditoria do Denasus, compromete a avaliação da veracidade e da legalidade das dispensações de medicamentos. Vale dizer que é obrigatório manter, por um prazo de 5 anos, as notas fiscais de aquisição dos medicamentos e/ou correlatos do Programa Farmácia Popular junto aos fornecedores, os cupons fiscais de venda, os cupons vinculados assinados pelos clientes e as respectivas receitas médicas. Tal obrigação decorre da Portaria GM/MS nº 971/2012.
O processo de tomada de contas especial, tendo em vista a sua natureza jurídica e a finalidade de avaliar a correta aplicação de recursos públicos por parte daquele que o geriu, é um processo eminentemente documental, cabendo aos responsáveis apresentar os documentos exigidos pela lei para comprovar a correta aplicação dos recursos recebidos. 
No presente caso, a revelia, associada à omissão em manter a documentação das aquisições dos medicamentos, dos cupons fiscais vinculados e de suas respectivas receitas médicas, impedem aferir a destinação dada aos valores federais manejados, impondo-se, em consequência, o julgamento pela irregularidade das contas e a condenação em débito pela totalidade dos recursos federais repassados. 
Pertinente, também, a aplicação da multa prevista nos arts. 19 e 57 da Lei 8.443/1992, cujo valor individual, em face do montante atualizado do débito, proponho seja fixado em R$ 15.000,00 (quinze mil reais) .
Ante o exposto, VOTO pela adoção da minuta de acórdão que submeto a este Colegiado.
TCU, Sala das Sessões, em 17 de agosto de 2021.
JORGE OLIVEIRA 
Relator